臺灣高等法院高雄分院民事判決　　　　　94年度再易字第25號
再審原告　　乙○○
再審被告　　財政部國有財產局台灣南區辦處
法定代理人　甲○○
上列當事人間請求確認所有權存在事件，再審原告對於民國94年
5月25日本院93年度上易字第141號第二審確定判決，提起再審之
訴，本院判決如下：
    主  文
再審之訴駁回。
再審訴訟費用由再審原告負擔。
    事實及理由
一、再審之訴顯無再審理由者，得不經言詞辯論，以判決駁回之
    ，民事訴訟法第502條第2項定有明文。
二、再審原告主張略以：原確定判決適用法規顯有錯誤之情形如
    下：
  (一)關於未依「省（市）、縣（市）勘界辦法」辦理之土地登記
    ，是否生土地登記效力之問題，原確定判決違反土地登記規
    則第53條、第55條及第7 條規定部分：
    1.依土地登記規則第53條及第55條之規定，辦理土地登記應
      辦理「依法審查」之程序，此依法審查，當然包括是否有
      依「省（市）、縣（市）勘界辦法」辦理在內。而高雄縣
      鳳山市○○段1664-3地號土地之登記，既未依該辦法辦理
      ，當不生土地登記規則第7 條所定登記之效力。
    2.原確定判決認前揭辦法，與登記原因之真假，是否准予登
      記之考量無關，將土地登記之依法審查限縮於僅審查登記
      原因之真假，非但與登記實務不符，亦有使行政機關未依
      法審查之風險轉嫁予人民之虞。
  (二)關於地政機關所為「更正」之效力，原確定判決未適用土地
    法第69條之規定，且對「更正」效力有所誤解部分：
    1.按依土地登記規則，僅有補正及更正二種概念，未納入補
      正範圍者，即應以更正方式為之。依土地登記規則第56條
      規定，所謂補正，係指登記申請書不合程式等情形，由登
      記機關依法通知申請人補正。而土地法第69條規定之更正
      ，係指原登記有錯誤或遺漏而予以更正而言。故土地登記
      行政機關未能納入補正範圍者，即應以更正方式為之。本
      件關於高雄縣鳳山市○○段1664-3地號土地，原登記錯誤
      ，更正後之高雄縣鳳山市○○段1664-3地號土地不包括如
      原確定判決附圖所示暫編高雄市○鎮區○○段1071-2地號
      土地（下稱系爭土地），為兩造所不爭。原確定判決認為
      81年之登記無錯誤，顯係忽略原登記申請人之申請文件原
      即有越界之錯誤，並誤將最終錯誤登記之結果認為與原申
      請之錯誤文件相符，致為民國81年時之登記無錯誤之推論
      ，顯為套套邏輯之誤。
    2.即使認定91年間之更正登記為錯誤之行政處分，因該行政
      處分已生確定力及執行力，日後亦不影響該行政處分依法
      已發生之效力。此時法院僅能依行政機關所為之「更正」
      行政處分判斷土地登記更正之效力。
    3.又土地登記規則所為之更正，係基於登記錯誤或遺漏，更
      正之效力應有溯及力，原確定判決認為土地機關於本件系
      爭土地依土地登記規則所為之更正，不影響原登記之效力
      ，於法無據。況依土地登記相關規定，於登記錯誤之情形
      下，地政機關並無法令依據得將系爭土地逕登記為國有。
      此亦是本件地政機關就系爭土地於91年間所為之登記，依
      法採所有權第一次登記之方式辦理之理由。
    4.原確定判決未依法適用土地法第69條規定，認為更正無溯
      及效力，而誤將本件系爭土地認為於81年時即有登錄，並
      以與本件無關之土地登記後行政區域界線之調整，不得損
      害土地所有權人之權利作為判決裡由（本件爭執者為土地
      登記時之錯誤，非土地登記後行政區域之調整）云云，顯
      即有適用土地法第69條規定錯誤之情形。
    爰提起再審之訴，求為判決：(一)原確定判決廢棄。(二)確認再
    審原告登記為時效取得如原確定判決附圖（下稱附圖）所示
    暫編高雄市○鎮區○○段1071-2地號土地，面積70平方公尺
    之所有權登記請求權存在。再審被告應容忍再審原告登記為
    如該附圖所示暫編高雄市○鎮區○○段1071-2地號土地，面
    積70平方公尺之所有權人。
三、再審被告未為何聲明及陳述。
四、按民事訴訟法第496條第1項第1款所謂適用法規顯有錯誤，
    係指確定判決所適用之法規顯然不合於法律規定，或與現尚
    有效之判例、解釋顯然違反者而言，不包括認定事實錯誤、
    取捨證據失當、漏未斟酌證據、判決不備理由及在學說上諸
    說併存致發生法律上見解歧異等情形在內（最高法院90年度
    台再字第27號判決、63年台上字第880 號判例參照）。
五、經查原確定判決認定系爭土地在81年間因當時縣市界線未清
    楚，而劃入高雄縣鳳山市○○段1664-3地號土地內，並登記
    為國有，非屬未登記之不動產，且當時並無土地法第68條第
    1 項及第69條規定所指錯誤之問題，僅係嗣後因地籍線、面
    積、地號之更正及行政機關之疏失漏未辦理更正登記，而變
    成未登記地。且更正之效力並不會推翻系爭土地於81年已登
    記之事實。並說明土地登記規則第53條及55條關於登記機關
    辦理土地登記應依法審查之規定，不過表示地政機關依申請
    人所提出之文件，應審查其文件所載形式上是否合於規定，
    並審查登記原因之真假，以為准否登記之考量，而「省（市
    ）縣（市）勘界辦法」，僅係關於省（市）縣（市）行政區
    域之界線，如何勘定之規定，與登記原因之真假，是否准否
    登記之考量無關。故原確定判決對於「省（市）、縣（市）
    勘界辦法」與土地登記規則第53條、第55條及同規則第7 條
    規定之闡釋，及關於有無土地法第69條規定之適用，係本乎
    其獨立見解，依職權所為判斷，並無違反有效之判例、解釋
    情形。是再審原告以自己之見解，執上述理由，主張原確定
    判決適用法規顯有錯誤云云，即無所據。
六、綜上所述，再審原告依民事訴訟法第496 條第1 項第1 款規
    定，提起本件再審之訴，應認顯無理由，爰不經言詞辯論，
    逕以判決駁回之。
七、據上論結，本件再審之訴為無理由，依民事訴訟法第502 第
    2 項、第78條，判決如主文。
中　　華　　民　　國　　94　　年　　8 　　月　　31　　日
                              民事第三庭
                                  審判長法官     張國彬
                                  法      官     吳登輝
                                  法      官     徐文祥
以上正本證明與原本無異。
本件不得上訴。
中　　華　　民　　國　　94　　年　　8 　　月　　31　　日
                                  書  記  官     黃富美
